臺灣臺北地方法院民事判決　　　　　　　 93年度訴字第542號
原　　　告　甲○○○
　　　　　　　　　　　　號七樓.
兼訴訟代理　乙○○
被　　　告　內政部警政署
法定代理人　丙○○
訴訟代理人　李富祥律師
上列當事人間返還不當得利事件，本院於民國九十四年四月十九
日言詞辯論終結，判決如下：
    主  文
被告應給付原告甲○○○新台幣玖拾壹萬零貳佰肆拾陸元及自民
國九十三年三月十八日起至清償日止，按週年利率百分之五計算
之利息，暨自民國九十三年一月一日起至返還台北市○○區○○
段二小段一二０─二、二０一、二０一─一地號土地予原告甲○
○○及其他全體共有人之日止，按月給付原告甲○○○新台幣貳
萬參仟零貳拾玖元。
被告應給付原告乙○○新台幣壹仟玖佰貳拾貳元及自民國九十三
年三月十八日起至清償日止，按週年利率百分之五計算之利息，
暨自民國九十三年一月一日起至返還台北市○○區○○段二小段
一二０、二０一─二地號土地予原告乙○○及其他全體共有人之
日止，按月給付原告乙○○新台幣伍拾參元。
原告其餘之訴駁回。
訴訟費用由原告甲○○○負擔百分之七十五，原告乙○○負擔百
分之五，餘由被告負擔。
本判決第一項，於原告甲○○○以新台幣拾壹萬元為被告供擔
保後，得假執行；但被告如以新台幣玖拾壹萬零貳佰肆拾陸元為
原告甲○○○預供擔保，得免為假執行。
本判決第二項得假執行；但被告如以新台幣參萬玖仟貳佰捌拾玖
元為原告乙○○預供擔保，得免為假執行。
原告其餘假執行之聲請駁回。
    事實及理由
一、被告原法定代理人為張四良，嗣變更為丙○○，被告聲明承
    受訴訟，合於規定，自應准許。
二、原告起訴主張：被告未經原告二人同意，即自民國四十八年
    始，擅自設立內湖警察公墓園區，無權占用原告甲○○○於
    八十六年十月七日繼承取得所有權之坐落台北市○○區○○
    段二小段120－2地號，土地面積三三、一０九平方公尺，持
    分四一九五一分之七一四、201地號，土地面積四八九平方
    公尺，持分六七二二分之三七一、與201－1地號，土地面積
    三、０七二平方公尺，持分六七二二分之三七一之土地，及
    原告乙○○於八十七年一月十六日繼承取得所有權之坐落於
    台北市○○區○○段二小段120地號，土地面積八、六四一
    平方公尺，持分四一九五一分之七一四、120－3地號，土地
    面積三三平方公尺，持分四一九五一分之七一四、與201－2
    地號，土地面積二九平方公尺，持分六七二二分之三七一（
    下稱系爭土地），直至九十年十月間，原告發現上情，隨即
    向被告多次請求購買系爭土地，及占用系爭土地之損害賠償
    ，經被告於九十一年八月五日協商會承認原告之債權，並同
    意依系爭土地申報地價百分之十賠償原告，爰依民法第一百
    八十四條、第一百七十九條之規定，請求被告給付自承認債
    權之日起算前五年至返還系爭土地予原告及其他共有人之日
    止，相當於租金之損害賠償等語。並聲明：
    (一)被告應給付原告甲○○○新台幣（以下同）四百零六萬六
    千六百五十二元、原告乙○○二十二萬七千四百五十元，及
    各自起訴狀繕本送達被告之翌日起至清償日止按年息百分之
    五計算之利息。(二)被告應自九十三年一月五日起至返還無權
    占用之台北市○○區○○段二小段120－2地號、201地號與
    201－1地號土地予原告甲○○○及其他共有人之日止，按月
    給付原告甲○○○新台幣七萬六千七百六十六元正。
    (三)被告應自九十三年一月五日起至返還無權占用之台北市○
    ○區○○段二小段120地號、120－3地號及201－2地號予原
    告乙○○及其他共有人之日止，按月給付原告乙○○三千七
    百三十七元正。(四)願供擔保，請准宣告假執行。
三、被告則以：原告主張被告管理公墓實際占用其土地之面積，
    應舉證證明之，又原告所請求者係相當於租金之不當得利，
    其請求超過五年部分，應已罹於時效，至兩造於九十一年八
    月五日進行協調時，被告對於有無占用以及占用範圍並未能
    確定，僅係就原告主張之求償內容，以被告如有占用依法應
    負擔之賠償範圍進行協商，且因雙方差距過大，未能獲致共
    識，被告並未承認原告之債權，又系爭土地之地目均為「墓
    」，而非都市中可供居住之一般土地，其價值應屬偏低，縱
    然被告有占用系爭土地之情形，原告主張依據土地法第九十
    七條以年息百分之十計算相當於租金之不當得利，顯屬過高
    ，且依據臺北市市有土地出租租金計收基準第一條規定，臺
    北市市有出租基地，一律依照土地申報地價年息百分之五計
    收租金（此為一般可供建築之基地），而本件爭訟之土地為
    墓地，若參酌上開計收基準應低於百分之五才屬合理等語，
    資為抗辯。並聲明：(一)原告之訴駁回。(二)如受不利判決願供
    擔保免為假執行。
四、不爭執事項：
  (一)原告為系爭土地之共有人。
  (二)被告管理之警察公墓坐落於系爭土地。
五、本件爭點，在於(一)被告管理之警察公墓是否占用系爭土地之
    全部？(二)兩造於九十一年八月五日協調會，被告是否業已承
    認原告有關本件相當於租金之請求？(三)本件被告應給付之租
    金為何？爰析述如下：
  (一)查，經本院偕同兩造會同地政事務所前往被告所管理之警察
    公墓現場履勘，經該所測量結果前述警察公墓實際占用位置
    為台北市○○區○○段二小段187、120-2、201、201-1、
    201-2地號土地全部，及同小段120地號土地面積為333.33
    平方公尺（包括墓地使用面積246.53平方公尺及駁崁使用面
    積86.8平方公尺）等情，有台北市中山地政事務所94年3月
    11日北市中地二字第09430314600號函在卷可憑，是被告所
    管理之警察公墓僅占用原告所有之台北市○○區○○段二小
    段120-2、201、201- 1、201-2地號土地全部，及同小段120
    地號部分土地，至原告乙○○所有之同一小段120-3地號土
    地則非公墓所占用。至原告主張依被告之警察公墓網站說明
    ，除於大門部分設有圍牆外，其餘三面以自然山形充作屏障
    ，另系爭120- 3地號土地，則緊鄰圍牆外面，由被告鋪設柏
    油充作停車場使用，是被告確已完全占用原告所有之系爭土
    地云云。惟查，原告主張於其所有土地係由自然青山佔據，
    該山形縱使有區隔墓園之效果，亦係自然之地理環境所致，
    被告對之並無實際管理佔據並使用，至有關系爭土地120-3
    地號土地，依原告主張係位於被告管理警察公墓之圍牆外，
    縱由被告舖設柏油，亦非被告可排除他人而專供自己使用，
    該土地自非由被告占用之，故原告主張其所有之土地均為被
    告占用，自不足採。
  (二)按民法第129條第1項第2款所稱之承認，為認識他方請求權
    存在之觀念表示，僅因債務人之一方行為而成立，無須得他
    方之同意，最高法院26年鄂上字第32號判例要旨可資參照。
    查依原告所提兩造於九十一年八月五日之協調會會議紀錄所
    載，被告對原告請求之期間及其計算標準均未表同意，有該
    會議紀錄所製之兩造意見彙整情形可憑，況且其會議結論第
    二項載明「有關本案法律適用及認知事項落差之處，因於協
    調現場未能獲致共識，請陳情人（即原告）慎予考量本署（
    指被告）說明，並參據相關法律規定後，另函請補正並確認
    陳情要項，以為本署核議及處置。」等語，益徵被告對原告
    之請求並無認識之表示甚明，故原告主張被告於開協調會提
    出和解方案即表示其業已承認原告之請求，並因而使原告之
    請求權時效發生中斷之效力，自屬無據。
  (三)再按依不當得利之法則請求返還不當得利，以無法律上之原
    因而受利益，致他人受有損害為其要件，故其得請求返還之
    範圍，應以對方所受之利益為度，非以請求人所受損害若干
    為準，無權占有他人土地，可能獲得相當於租金之利益為社
    會通常之觀念，是被上訴人抗辯其占有系爭土地所得之利益
    僅相當於法定最高限額租金之數額，尚屬可採，最高法院61
    年台上字第1695判例要旨可資參照。被告無權占有原告所有
    之系爭5筆土地，已如前述，其受有相當於租金之利益，依
    前開意旨，原告自得依不當得利之規定向被告請求返還相當
    於租金之數額。查被告占用原告所有之系爭5筆土地地目均
    為墓，且該墓地係供被告所屬警察埋葬處所，尚非營利性質
    ，為兩造所不爭，再參酌台北市市有土地出租租金計收基準
    ，第1條規定一般市有土地出租按土地申報地價年息百分之5
    計收租金，第2條第1款規定若出租基地係供政府機關、非營
    利法人、慈善機關、公益團體、學校作事業目的使用者，按
    前開所定租金額百分之60，即按土地申報地價年息百分之3
    計收利息等情，本院審酌上情，認本件相當於租金之損害應
    依土地申報地價按年息百分之3計算為適當。至系爭土地之
    地目均為「墓」，非可供作建築房屋居住使用，自非屬土地
    法第97條規定關於房屋租金之適用範疇，再依原告所提之台
    北市立公墓地使用管理要點第1條規定，台北市政府社會局
    為管理公立公墓地使用，安全維護及美化環境事宜，特制定
    本要點，亦即墓地使用人繳納之公墓使用費，除單純使用墓
    地之費用外，尚包括墓地之管理、安全維護及美化環境等，
    與本件單純為土地之使用，尚屬不同，故原告主張本件相當
    於租金之獲利，應比照土地法第97條及台北市立公墓使用費
    用，自不足採。
  (四)復按租金之請求權因五年間不行使而消滅，既為民法第一百
    二十六條所明定，則凡無法律上之原因而獲得相當於租金之
    利益，致他人受損害時，如該他人之返還利益請求權已逾租
    金五年短期消滅時效之期間，債務人並為時效之抗辯者，債
    務人對已罹於時效部分，自得拒絕支付。查本件請求為相當
    於租金之請求，自適用五年短期時效，且被告對原告之請求
    已為時效之抗辯，如前所述，而本件起訴狀繕本於93年3月1
    7日送達被告，有本院送達回證可憑，故原告僅得請求自88
    年3月18日起相當於租金之損害賠償，茲就被告占用原告所
    有土地，按土地申報地價按年息百分之3計算原告所得請求
    之數額：
    １原告甲○○○部分：
      系爭120-2地號土地面積33109平方公尺，原告甲○○○
        應有部分714/41951，88年至92年之申報地價為每平方
        公尺8218.4元，自88年3月18日起至92年12月31日止，
        共計57.45個月【88年3月18日至88年3月31日為14/31個
        月即0.45個月（小數點位以下四捨五入），其計算式為
        9.45+12+12+12+12=57.45】，可得請求之損害為665150
        元【其計算式為8218.4*33109*714/41951*3%/12*57.45
        =665150（元以下四捨五入）】。
      系爭201地號土地面積489平方公尺，原告甲○○○應有
        部分371/6722，88年至92年之申報地價為每平方公尺11
        600元，自88年3月18日起至92年12月31日止，共計57.4
        5個月【88年3月18日至88年3月31日為14/31個月即0.45
        個月（小數點位以下四捨五入），其計算式為9.45+12+
        12+12+12=57.45】，可得請求之損害為44965 元【其計
        算式為11600*489*371/6722*3%/12*57.45 =44965（元
        以下四捨五入）】。
      系爭201-1地號土地面積3072平方公尺，原告甲○○○
        應有部分371/6722，88年至92年之申報地價為每平方公
        尺8218.4元，自88年3月18日起至92年12月31日止，共
        計57.45個月【88年3月18日至88年3月31日為14/31個月
        即0.45個月（小數點位以下四捨五入），其計算式為
        9.45 +12+12+12+12=57.45】，可得請求之損害為
        200131元【其計算式為8218.4*3072*371/6722*3%/12
        *57.45=200131（元以下四捨五入）】。
      系爭120-2地號土地面積33109平方公尺，原告甲○○○
        應有部分714/41951，93年之申報地價為每平方公尺121
        20元，原告甲○○○按月可得請求相當於租金之損害為
        17074元【其計算式為12120*33109*714/41951*3%/12=1
        7074（元以下四捨五入）】。
      系爭201地號土地面積489平方公尺，原告甲○○○應有
        部分371/6722，93年之申報地價為每平方公尺12120元
        ，原告甲○○○按月可得請求相當於租金之損害為818
        元【其計算式為12120*489*371/6722*3%/12=818（元以
        下四捨五入）】。
      系爭201地號土地面積3072平方公尺，原告甲○○○應
        有部分371/6722，93年之申報地價為每平方公尺12120
        元，原告甲○○○按月可得請求相當於租金之損害為
        5137元【其計算式為12120*3072*371/6722*3%/12=5137
        （元以下四捨五入）】。
      綜上所述，原告甲○○○得向被告請求自88年3月18日起
      至92年12月31日止之損害為910246元（其計算式為665150
      +200131+44964=910246），暨自93年1月1日起至被告返還
      占用土地之日止，按月相當於租金之損害賠償23029元（
      其計算式為17074+818+5137=23029）。
    ２原告乙○○部分：
      系爭120地號被告占用土地面積333.33平方公尺，原告
        乙○○應有部分714/41951，88年至92年之申報地價為
        每平方公尺1840元，自88年3月18日起至92年12月31日
        止，共計57.45個月【88年3月18日至88年3月31日為
        14/31 個月即0.45個月（小數點位以下四捨五入），其
        計算式為9.45+12+12+12+12=57.45】，可得請求之損害
        為1499元【其計算式為1840*333.33*714/41951*3%/12*
        5 7.45 =1499（元以下四捨五入）】。
      系爭201-2地號土地面積29平方公尺，原告乙○○應有
        部分371/6722，88年至92年之申報地價為每平方公尺
        1840元，自88年3月18日起至92年12月31日止，共計
        57.4 5個月【88年3月18日至88年3月31日為14/31個月
        即0.45個月（小數點位以下四捨五入），其計算式為
        9.45+12+ 12+12+12=57.45】，可得請求之損害為423
        元【其計算式為1840*29*371/6722*3%/12*57.45=423
        （元以下四捨五入）】。
      系爭120地號被告占用土地面積333.33平方公尺，原告
        乙○○應有部分714/41951，93年之申報地價為每平方
        公尺2880元，原告乙○○按月可得請求相當於租金之損
        害為41元【其計算式為2880*333.33*714/41951*3%/12
        =41（元以下四捨五入）】。
      系爭201-2地號土地面積29平方公尺，原告乙○○應有
        部分371/6722，93年之申報地價為每平方公尺2880元，
        原告乙○○按月可得請求相當於租金之損害為12元【其
        計算式為2880*29*371/6722*3%/12=12（元以下四捨五
        入）】。
      綜上所述，原告乙○○得向被告請求自88年3月18日起至
      92年12月31日止之損害為1922元（其計算式為1499+423
      =1922），暨自93年1月1日起至被告返還占用土地之日止
      ，按月相當於租金之損害賠償53元（其計算式為41+12=53
      ）。
六、綜上所述，原告主張被告無權占有其土地為可採，從而，原
    告依侵權行為及不當得利之法律關係，請求被告給付原告甲
    ○○○910246元及自起訴狀繕本送達翌日即93年3月18日起
    至清償日止，按年息百分之5計算之利息，暨自93年1月1日
    起至返還占用土地予全體共有人之日止按月相當於租金之賠
    償23029元，給付原告乙○○1922元及自起訴狀繕本送達翌
    日即93年3月18日起至清償日止，按年息百分之5計算之利息
    ，暨自93年1月1日起至返還占用土地予全體共有人之日止按
    月相當於租金之賠償53元，為有理由，應予准許，至逾此部
    分之請求，為無理由，應予駁回。
七、原告甲○○○與被告陳明願供擔保，聲請宣告假執行或免為
    假執行，經核原告勝訴部分，合於法律規定，爰分別酌定相
    當之擔保金額宣告之；另原告乙○○勝訴部分，未逾500000
    元，依民事訴訟法第389條第1項第5款之規定，得依職權宣
    告假執行；至原告其餘假執行之聲請，因訴之駁回而失所依
    據，不予准許。
八、因本案事證已臻明確，兩造其餘主張陳述及所提之證據，均
    毋庸再予審酌，附此敘明。
九、訴訟費用之負擔：民事訴訟法第79條。
中　　華　 　民  　　國　　94　　年　　5　　月　　6　　日
                             民事第六庭    法　官　李媛媛
以上正本係照原本作成
如對本判決上訴，須於判決送達後20日內向本院提出上訴狀
中　　華　   民　  　國　　94　　年　　5　　月　　12　 日
                               　　　　　　書記官　林秀妙
